臺灣臺北地方法院民事判決　　　　　　　100年度訴字第223號
原　　　告　黃海盛
被　　　告　林世文
上列當事人間侵權行為損害賠償事件，經本院刑事庭於民國99年
10月21日以99年度附民字第60號裁定移送前來，經本院於民國
100年8月8日言詞辯論終結，判決如下：
    主      文
原告之訴及其假執行之聲請均駁回。
訴訟費用由原告負擔。
    事實及理由
一原告主張：
  (一)被告於民國95年初，在哥斯大黎加，以擬至薩爾瓦多投資設
    立隔熱浪板工廠，55%資金由其負責申辦榮邦專案貸款支應
    ，其餘資金則需由股東提供為由，邀原告入股投資，原告遂
    自95年2月21日起至96年4月25日期間，陸續以原告及訴外人
    翁中良名義匯付總計新臺幣115萬元至被告在兆豐國際商業
    銀行中山分行所設第00000000000號、第一商業銀行中山分
    行所設第00000000000號帳戶，充為股金，且前往薩爾瓦多
    、宏都拉斯尋求當地台商投資。另原告於92年9月間經由原
    告之妻楊貴妹於哥斯大黎加交付美金2萬元，委由被告代辦
    優惠存款部分，亦約定一併轉為股金。嗣被告明知其無法申
    辦榮邦專案貸款，上開投資案無法成功，理應退還上揭款項
    予原告，竟意圖為自己不法之所有，基於侵占之犯意，將其
    代原告持有之上述股金，變易持有為所有，而侵占入己，其
    所犯之侵占罪行，經法院刑事判決有罪確定，被告自應對原
    告負侵權行為之損害賠償責任，且被告乃無法律上原因而獲
    得原告交付款項之利益，致原告受到損害，被告亦應將其不
    當得利返還於原告。爰依侵權行為損害賠償及不當得利之法
    律關係提起本訴。並聲明：1.被告應給付原告新臺幣115萬
    元、美金2萬元，及自起訴狀繕本送達之翌日起至清償日止
    ，按年息5%計算之利息。2.願供擔保聲請宣告假執行。
  (二)對被告抗辯之陳述：原告無拋棄美金2萬元部分。收據上面
    是被告簽給原告有收到2萬美元。原告妻子當時將2萬美金交
    給被告時，被告兩夫妻都在一起，被告妻子當場在簽字，每
    季算一次利息，被告都已經給付三次利息，怎麼會沒有收。
二被告抗辯：新臺幣115萬元部分，被告願意還給原告，但現在
  沒有辦法清償。美金2萬元部分，是原告的太太楊貴妹交給被
  告的太太蔣仁德，被告沒有收受美金2萬元。被告沒有跟原告
  及原告妻子楊貴妹說有優惠存款，美金2萬元是楊貴妹借予被
  告當時的妻子蔣仁德，楊貴妹交美金2萬元時被告在場，但被
  告沒有收到錢，是蔣仁德以其自己的名義收下來，當時原告沒
  有在場。原告所提收款人林世文之收據，其上原記載「楊貴妹
  女士」，被告不知道經塗改為「黃海盛先生」，亦未同意塗改
  等語，資以抗辯。
三兩造不爭執事項：
  (一)被告於95年初，在哥斯大黎加，以擬至薩爾瓦多投資設立隔
    熱浪板工廠，55%資金由其負責申辦榮邦專案貸款支應，其
    餘資金則需由股東提供為由，邀原告入股投資，原告遂自95
    年2月21日起至96年4月25日期間，陸續以原告及訴外人翁中
    良名義匯付總計新臺幣115萬元至被告在兆豐國際商業銀行
    中山分行所設第00000000000號、第一商業銀行中山分行所
    設第00000000000號帳戶，充為股金，且前往薩爾瓦多、宏
    都拉斯尋求當地台商投資。嗣被告明知其無法申辦榮邦專案
    貸款，上開投資案無法成功，理應退還上揭款項予原告，竟
    意圖為自己不法之所有，基於侵占之犯意，於96年9月間將
    其代原告持有之上述股金，變易持有為所有，而侵占入己，
    供作自己投資股票、期貨之用。被告前開犯行，業經本院99
    年度易字第89號刑事判決被告意圖為自己不法之所有，而侵
    占自己持有他人之物，處拘役40日，如易科罰金，以新臺幣
    1仟元折算壹日(見本院卷第5至6頁)。臺灣臺北地方法院檢
    察署檢察官不服提起上訴，經臺灣高等法院以99年度上易字
    第2592號刑事判決上訴駁回確定(見本院卷第20至21頁)。
  (二)原告與被告於100年3月10日臺灣高等法院100年度附民字第
    56號侵占附帶民事訴訟案件中成立和解，和解成立內容為：
    1.被告願給付原告新臺幣115萬元。2.原告其餘請求拋棄。
    3.被告另外向原告所借美金2萬元部分，由臺灣臺北地方法
    院民事庭另案審理中，不在本件刑事侵占案件附帶民訴訟和
    解範圍內。並經調閱臺灣高等法院100年度附民字第56號侵
    占附帶民事訴訟案件卷宗。
四本件爭點：
  (一)原告請求被告給付新臺幣115萬元部分，是否合法？
  (二)原告請求被告給付美金2萬元部分，是否有理由？
五原告請求被告給付新臺幣115萬元部分，是否合法？
  (一)民事訴訟法第380條第1項規定：「和解成立者，與確定判決
    有同一之效力。」第民事訴訟法第400條第1項規定：「除別
    有規定外，確定之終局判決就經裁判之訴訟標的，有既判力
    。」當事人對於曾經確定判決之訴訟標的更行起訴，即欠缺
    訴訟要件，應認其訴為不合法，予以駁回(19年上字第263號
    判例參照)。
  (二)兩造於100年3月10日臺灣高等法院100年度附民字第56號侵
    占附帶民事訴訟案件中成立和解，和解內容包括「被告願給
    付原告新臺幣115萬元。」業經臺灣高等法院100年度附民字
    第56號侵占附帶民事訴訟案件卷宗屬實(和解筆錄影本見本
    院卷第31頁)。又本件求原告請求被告給付之新臺幣115萬元
    與臺灣高等法院100年度附民字第56號和解筆錄所載之新臺
    幣115萬元是同一筆款項(筆錄見本院卷第29頁)。而和解成
    立者與確定判決有同一之效力，原告本件請求被告給付115
    萬元，違反一事不再理之原則，應認其訴為不合法，應予駁
    回。
六原告請求被告給付美金2萬元部分，是否有理由？
  (一)原告主張：原告於92年9月間經由原告之妻楊貴妹於哥斯大
    黎加交付美金2萬元，委由被告代辦優惠存款部分，亦約定
    一併轉為股金，嗣上開投資案無法成功，被告應退還上揭款
    項予原告等語。被告抗辯：美金2萬元是楊貴妹交給蔣仁德
    ，應由楊貴妹向莊仁德索討，原告所提收款人林世文之收據
    ，其上原記載「楊貴妹女士」，被告不知道經塗改為「黃海
    盛先生」，亦未同意塗改等語。
  (二)原告所提出「收款人林世文」之2003年9月22日收據，記載
    ：「黃海盛先生  茲證明實收美金貳萬元整作為投資理財用
    途。．．．收款人林世文」(收據影本見本院卷第32頁上方)
    「黃海盛先生」五字係經塗改之文字，原告稱：「原來是寫
    楊貴妹女士，楊貴妹是我太太，上面改成黃海盛先生是我太
    太寫的，楊貴妹5個字是我太太用修正液塗掉。」被告則稱
    ：「(你有否同意楊貴妹將收據改成原告的名字？)沒有同意
    ，也不知道有塗改。」
  (三)原告主張92年9月間經由原告之妻楊貴妹於哥斯大黎加交付
    美金2萬元予被告，既為被告所否認，原告未再舉證證明楊
    貴妹係為原告交付該美金2萬元，尚難認楊貴妹是為原告交
    付美金2萬元。依原告所提出「收款人林世文」2003年9月22
    日收據之記載，被告原係將收據出據給楊貴妹，並非原告，
    故交付美金2萬元之主體為楊貴妹而非原告。
  (四)民法第184條第1項規定：「因故意或過失，不法侵害他人之
    權利者，負損害賠償責任。故意以背於善良風俗之方法，加
    損害於他人者亦同。」民法第179條規定：「無法律上之原
    因而受利益，致他人受損害者，應返還其利益。雖有法律上
    之原因，而其後已不存在者，亦同。」本件美金2萬元是楊
    貴妹所交付，原告主張其經由楊貴妹交付被告美金2萬元，
    請求被告賠償損害、返還不當得利，為無理由，應予駁回。
七綜上所述，原告本件請求被告給付115萬元，違反一事不再理
  之原則，應認其訴為不合法。本件交付美金2萬元之主體為楊
  貴妹而非原告，故原告主張其經由楊貴妹交付被告美金2萬元
  ，請求被告賠償損害、返還不當得利，為無理由。從而，原告
  請求被告給付原告新臺幣115萬元、美金2萬元，及自起訴狀繕
  本送達之翌日起至清償日止按年息5%計算之利息，為無理由，
  應予駁回。原告之訴既經駁回，其假執行之聲請即失所附麗，
  應併予駁回。
八本件判決基礎已臻明確，兩造其餘攻擊防禦方法及舉證，於判
  決結果無影響，毋庸一一論列，附此敘明。
九訴訟費用負擔之依據：民事訴訟法第78條。
中    華    民    國   100    年    8     月    22    日
                  民事第一庭    法  官  周美雲
以上正本係照原本作成。
如對本判決上訴，須於判決送達後20日內向本院提出上訴狀。如
委任律師提起上訴者，應一併繳納上訴審裁判費。
中    華    民    國   100    年    8     月    22    日
                                書記官  詹雪娥